【裁判字號】    95,聲判,95
【裁判日期】    950731
【裁判案由】    聲請交付審判
【裁判全文】
臺灣臺北地方法院刑事裁定              94年度聲判字第95號
    聲  請  人
    即  告訴人  甲○○
    代  理  人  應明銓律師
    被      告  乙○○
上列聲請人因被告偽造文書等案件，不服臺灣高等法院檢察署檢
察長中華民國95年5月23日，95年度上聲議字第1902號駁回聲請
再議之處分（原不起訴處分案號：臺灣臺北地方法院檢察署94年
度偵字第23589號），聲請交付審判，本院裁定如下：
    主  文
聲請駁回。
    理  由
一、按告訴人不服上級法院檢察署檢察長或檢察總長認再議為無
    理由而駁回之處分者，得於接受處分書後10日內委任律師提
    出理由狀，向該管第一審法院聲請交付審判；法院認交付審
    判之聲請不合法或無理由者，應駁回之，刑事訴訟法第258
    條之1、第258條之3第2項前段，分別定有明文。又刑事訴訟
    法第258條之3第3項雖規定法院為駁回或准予交付審判之裁
    定前，「得為必要之調查」，惟此調查範圍，應以偵查中曾
    發現之證據為限，不可就聲請人新提出之證據再為調查，亦
    不可蒐集偵查卷以外之證據；蓋刑事訴訟法第258條之1規定
    告訴人得向法院聲請交付審判，係對於「檢察官不起訴或緩
    起訴裁量權」制衡之一種外部監督機制，法院僅在就檢察官
    所為不起訴或緩起訴之處分是否正確加以審查，以防止檢察
    機關濫權，則依此立法精神，法院就聲請交付審判案件之審
    查，所謂「得為必要之調查」，其調查證據之範圍，自應以
    偵查中曾顯現之證據為限，不可就告訴人新提之證據再為調
    查，亦不可蒐集偵查卷以外之證據，否則亦將與刑事訴訟法
    第260條之再行起訴規定，混淆不清。（臺灣高等法院91年4
    月25日第一次刑事法律問題研究會議決議要旨參照）。
二、本件聲請人即告訴人甲○○以被告乙○○涉犯偽造文書罪行
    ，向臺灣臺北地方法院檢察署檢察官提出告訴，經該署檢察
    官以94年度偵字第23589號為不起訴處分後，聲請人不服聲
    請再議，經臺灣高等法院檢察署於民國95年5月23日以95年
    度上聲議字第1902號處分書認聲請人再議無理由而駁回再議
    等情，業經本院依職權調取臺灣臺北地方法院檢察署93年度
    他字第8158號、93年度發查字第4084號、94年度核退字第
    3077號、94年度偵字第23589號、臺灣高等法院檢察署95年
    度上聲議字第1902號等內查閱無訛。
三、聲請人甲○○聲請交付審判意旨略以：被告乙○○之外祖母
    程許治於民國（以下同）50年間起，長期佔用蔡氏祭祀公業
    所有，位於台北市○○街211巷65-3號土地，告訴人甲○○
    於72年間向程許治承租該地，並於75年間搭建鐵皮屋，辦理
    地上物登記取得地上物所有權，詎被告竟意圖為自己不法所
    有，於89年1月間，由程許治之夫程本定向告訴人佯稱欲申
    辦水電變更，取得告訴人之印鑑章及身分證，偽造房屋所有
    權買賣契約書，嗣逾93年8月6日，持前開偽造之契約書，向
    本院民事庭請求被告返還房屋，因認被告乙○○涉有偽造文
    書及詐欺罪嫌。然本案尚有下列數點須加以調查，系爭被告
    買受聲請人所有之座落台北市松山區撫遠間211巷65之3號房
    屋之買賣契約是否為真？究是聲請人自己同意而授權他人於
    買賣契約上蓋章，抑或被告盜蓋？系爭契約之代書黃振華究
    係受何人委託？又系爭房屋僅以新臺幣（以下同）17萬9 千
    8百元之價格賣出，與市場行情差異甚大，且系爭房屋內之
    設備為聲請人於80年間以1百多萬之高價購入後，即固定安
    裝於系爭房屋使用至今，該房屋之買賣契約價格顯不符常情
    。另被告以無法設籍為由，要求戶政事務所於聲請人長久租
    用之土地上所搭建之廠房上增設台北市○○路239之1號門牌
    ，而設立該門牌，再設籍其內，並聲稱占有被侵害，要求聲
    請人返還房屋，此皆為被告乙○○為占有系爭房屋所策劃實
    行，其偽造文書罪行明確，本案實有諸多須加調查之處，為
    此向本院聲請交付審判等語。
四、按犯罪事實應依證據認定之，無證據不得推定其犯罪事實，
    刑事訴訟法第154條定有明文。而事實之認定，應憑證據，
    如未能發現相當證據，或證據不足以證明，自不能以推測或
    擬制之方法，為裁判基礎（最高法院40年台上字第86號判例
    參照）。告訴人之指訴是以使被告受刑事不利之訴追為目的
    ，故不得僅憑告訴人之指訴遽令被告入罪，最高法院30年上
    字第816號判例及52年臺上字第1300號判例意旨參照。又認
    定犯罪事實，所憑之證據，雖不以直接證據為限，間接證據
    亦包括在內，然無論直接或間接證據，其為訴訟上之證明，
    須於通常一般之人均不致於有所懷疑，而得確信其為真實之
    程度者，始得據之為有罪之認定，倘其證明尚未達到此一程
    度，而有合理性懷疑之存在時，即無從為有罪之認定，亦有
    最高法院76年台上字第4986號判例可資參照。
五、經查：
（一）本件系爭房屋為聲請人甲○○向程許治承租其土地後所搭
      建之違章建築，該門牌台北市○○區○○街211巷65之3號
      係於71年5月15日初編，於89年1月13日，被告與聲請人簽
      訂所有權移轉買賣契約，將房屋使用權移轉於被告名下，
      嗣於90年4月12日，該屋地址整編為台北市○○路293號，
      同年8月21日復自該屋新增台北市○○路293之1號門牌一
      節，為被告與聲請人所不爭執，且經證人即原任台北市松
      山區戶政事務所之戶籍員李國源於本院93年度北簡字第
      20444號民事案件審理時證述甚詳，復有買賣所有權移轉
      契約書、台北市松山區戶政事務所出具之門牌證明書、房
      屋租賃契約書等在卷可稽。聲請人雖稱於89年1月間，程
      許治之夫程本定向其佯稱欲申辦水電，其不疑有他，乃將
      其印鑑章及身分證交予程本定，程本定旋即將前開物品轉
      交被告乙○○，惟此買賣契約上出賣人甲○○之印章既為
      真正，印章由本人持有保管乃為常態事實，告訴人主張印
      章遭被告無權持用，應由告訴人加以證實，然經證人程許
      治於本院94年度簡上字第351號民事案件審理時之證述，
      均無法進一步證實確有此事；此外，依據本院94年度簡上
      字第351號民事案件卷中所附臺灣電力股份有限公司台北
      市區營業處94年11月11日D北市字第9411-0119號函及同公
      司業務處94年12月8日業電收字第09411005061號函所示，
      若欲申請變更用電戶名，僅需填妥申請單，並會同前後用
      戶簽章或單獨簽章即可辦理，無庸繳交身分證，復聲請人
      若確實欲變更用電戶名及費率，卻自89年迄今，於每二月
      繳交墊費時均未察覺或在意用電戶或費率未曾變更等情，
      實與一般常理顯有未合。至於該買賣契約價金與市值間之
      差異甚大，僅為雙方買賣契約訂立時之磋商事項，與該契
      約上印章是否為盜蓋，或該契約是否為偽造係屬二事，自
      無法以此證明被告有偽造系爭買賣契約之犯行。
（二）次查，依據本院94年度簡上字第351號民事案件卷宗中之
      臺北市稅捐稽徵處松山分處94年11月4日北市稽松山乙字
      第09461313100號函，被告乙○○與告訴人甲○○簽訂買
      賣契約書後。被告旋即向稅捐稽徵處申辦稅籍變更，並附
      上89年1月6日台北市信義區戶政事務所印鑑證明，由被告
      於同年月17日繳交契稅完畢，並開始由被告繳交房屋稅迄
      今，若告訴人不知有該買賣契約之存在，亦不知該屋所有
      權已移轉登記於被告所有，豈會自89年至93年均未發覺未
      曾收受房屋稅單，且未繳交房屋稅，實與常情不合。又被
      告曾於93年3月19日，向財政部國稅局松山分局申請營利
      事業登記申請，欲在系爭房屋經營合程汽車材料行，且確
      有經營該汽車材料行等情，亦經證人駱信吉證述屬實，若
      被告確為無權占用該屋經營合程汽車材料行，則位於隔鄰
      經營欣慶汽車有限公司之聲請人焉有不知之理？是聲請人
      所指被告犯行均缺乏積極證據得以證明，聲請人所言，尚
      難採取。
五、綜上所述，本件聲請人雖執前揭理由認被告涉有偽造文書罪
    嫌，向本院聲請交付審判，本院依職權調閱前開偵查卷宗、
    本院93年度北簡字20444號民事卷宗、及本院94年度簡上字
    第351號民事卷宗，原不起訴處分書及駁回再議聲請書之處
    分書，以前開理由認無積極證據足認被告涉妨害名譽罪嫌，
    經核與卷內現存事證並無不合，是原檢察官及台灣高等法院
    檢察署檢察長以被告犯罪嫌疑不足，分別予以不起訴處分及
    駁回再議之聲請，並無不當，本件聲請交付審判為無理由，
    應予駁回。
中    華    民    國    95    年    7     月    31    日
            刑事第二庭  審判長法  官  吳孟良
                              法  官  蘇嘉豐
                              法  官  沈君玲
以上正本證明與原本無異。
本裁定不得抗告。
                              書記官  袁以明
中    華    民    國    95    年    8     月    1     日


司法院資訊處製作；財團法人民間司法改革基金會備份。
